【裁判字號】    89,訴,829
【裁判日期】    890918
【裁判案由】    稅捐稽徵法等
【裁判全文】
臺灣板橋地方法院刑事判決                          八十九年度訴字第八二九號
    公  訴  人  臺灣板橋地方法院檢察署檢察官
    被      告  甲○○
    選任辯護人  陳德峰
                涂惠民
右列被告因違反稅捐稽徵法等案件，經檢察官提起公訴（八十八年度偵字第二六三四
一號），本院判決如左：
    主      文
甲○○無罪。
    理      由
一、本件公訴意旨如附件起訴書所載。
二、按犯罪事實應依證據認定之，無證據不得推定其犯罪事實，刑事訴訟法第一百五
    十四條定有明文。再事實之認定，應憑證據，如未能發現相當證據，或證據不足
    以證明，自不能以推測或擬制之方法，以為裁判基礎；又所謂認定犯罪事實之證
    據，係指足以認定被告確有犯罪行為之積極證據而言，而認定犯罪事實所憑之證
    據，雖不以直接證據為限，間接證據亦包括在內，然而無論直接或間接證據，其
    為訴訟上之證明，須於通常一般人均不致有所懷疑，而得確信其為真實之程度，
    始得據之為有罪之認定，倘其證明尚未達到此一程度，而有合理懷疑存在時，事
    實審復已就其心證上理由予以闡述，敘明其如何無從為有罪之確信，因而為無罪
    之判決，尚不得任意指為違法，最高法院分別著有二十九年上字第三一○五號、
    四十年度台上字第八六號、七十六年台上字第四九八六號判例可供參考。
三、本件公訴人認被告甲○○（起訴書誤載其國民身分證統一編號為Ｚ000000
    000號，應予更正）涉有違反稅捐稽徵法、商業會計法及偽造文書等罪嫌，係
    以被告所經營之台二鋼鐵有限公司（下稱台二公司）所申報於民國八十一年間在
    該公司工作之工人吳加再、藍林菊（起訴書誤載為「藍林秋菊」）、沈秀芬（此
    部分業經臺灣板橋地方法院檢察署檢察官處分不起訴確定，詳後述之）、王藍素
    玲、廖森銀、黃文菊等六人均陳稱彼等未於八十一年間為台二公司工作，翁朴祥
    、盧萬生、林錦川、吳文禮、王張明等五人則為「王澄木人頭集團」販賣之人頭
    ，此據臺灣士林地方法院判決確定，且黃國雄、陳志賢、方昭文、徐秀珠、劉昆
    山、賴錦清等人之薪資已超過彼等之能力，因認上述十七人均未於八十一年在台
    二公司工作；再被告無法提供台二公司之銀行往來明細紀錄以供查證其確有發放
    薪資之事實；又被告未與三名工頭訂立任何書面契約顯有違常情等情為其主要論
    據。訊據被告甲○○對其為台二公司之負責人，且於申報八十一年度台二公司營
    利事業所得稅時，將吳加再、藍林菊、沈秀芬、王藍素玲、廖森銀、黃文菊、翁
    朴祥、盧萬生、林錦川、吳文禮、王張明、黃國雄、陳志賢、方昭文、徐秀珠、
    劉昆山、賴錦清等十七人之薪資列為公司成本等情不諱，惟堅決否認有違反稅捐
    稽徵法、商業會計法及偽造文書等犯行，辯稱：伊於七十七年間所成立之台二公
    司係以營建工程等為業，惟於七十九年、八十年間因供需不均衡，業者難以僱用
    到所需工人，工人亦多不願作零工，伊僅得僱用願擔任工作班底之章龍雄、丁○○、楊木進、己○○、蕭復進等工頭，再由彼等引進其他工人以施作工承，嗣至
    八十一年間，伊已較有經營之經驗，除上述工頭外，復僱用楊文靜、戴秋成、張
    國文等人為工頭，並由彼等代找工人工作，於發放工資時，部分工人或係親往台
    二公司簽名蓋手印，或由工頭負責發放，並檢附身分證影本以資證明，自八十一
    年度起亦有會計代理申報簽證，會計制度已漸完整，是伊係依外包工頭所提供之
    資料憑以報稅，工資亦已交給工頭發放，至工人是否有從事工作伊無法一一確認
    ，然公司確有核對身分證等語。
四、經查：（一）被告所經營之台二公司確於八十二年間以吳加再、藍林菊、沈秀芬
    、王藍素玲、廖森銀、黃文菊、翁朴祥、盧萬生、林錦川、吳文禮、王張明、黃
    國雄、陳志賢、方昭文、徐秀珠、劉昆山、賴錦清等十七人，於八十一年間在台
    二公司任職共領取薪資五百四十五萬元，而持由彼等名義製作之員工領款憑證、
    工資表，據以填製台二公司之八十一年度「各類所得扣繳暨免扣繳憑單」，嗣向
    財政部臺灣省北區國稅局（下稱北區國稅局）辦理結算申報台二公司之八十一年
    度營利事業所得稅等節，為被告自承在卷，復有偵查卷附被害人吳加再、藍林菊
    、沈秀芬、王藍素玲、廖森銀、黃文菊於北區國稅局之談話筆錄一份可按，並有
    北區國稅局八十六年十月二十日北區國稅三字第八六○四二六二八號函暨檢附台
    二公司八十一年度各類所得扣繳暨免扣繳憑單、員工領款憑證、工資表等一份附
    於偵查卷可稽，自屬實在。而按稅捐稽徵法第四十一條係結果犯，並無處罰未遂
    犯之規定，必納稅義務人故意以詐術或其他不正當方法之手段，為逃漏稅捐之方
    法，並因而造成逃漏稅捐之結果，始屬相當（最高法院七十六年度台上字第六三
    ００號判決參照）；再刑法第二百十六條、第二百十五條之行使業務上登載不實
    文書罪之成立，亦須以行為人明知為不實之事項，登載於其業務上作成之文書，
    而仍加以行使為要件。故本件所應審究者，尚非上述十七人於八十一年間是否確
    在台二公司工作之情，而係被告是否有違反稅捐稽徵法、商業會計法及偽造文書
    等罪之故意。（二）查證人即自八十一年二月至八十三年十月任台二公司會計之
    乙○○及自八十三年五月至八十五年底任台二公司會計之戊○○於本院八十九年
    八月十五日審理時均到庭證稱：公司都是將工資拿到工地發給工頭，領款憑證是
    工頭製作，我們再依據工頭交給我們的憑證去製作工資表等情明確，已足證被告
    確係依照工頭呈報之工資表支付薪資及報稅之情無訛。再證人即曾於八十一年間
    承包台二公司工程之工頭丁○○、己○○於本院八十九年九月四日審理時亦分別
    到庭證稱「工人是工頭找的，並由工頭提供工人資料給公司報稅，工資是以件計
    算的，只要完工，請其去工作的人或會計小姐就會給付現金，報稅資料也交給他
    們，其沒有與台二公司負責人接觸過」、「切結書及工資表是由工頭製作，再交
    給台二公司找其去工作的人，發薪及報稅時都是與找其工作的人接觸，沒有與負
    責人接觸過」等語；證人即曾任台二公司經理之丙○○且證稱：公司是先找工頭
    ，再由工頭去找工人，工頭是大家相互介紹的，公司雇用工人是按件計酬，先給
    百分之九十七，工作完成後再給剩餘的百分之三等語，顯見被告所辯台二公司之
    運作方式，係將公司所承包之工程交由工頭負責召集工人施作，亦即透過工頭幫
    公司雇用工人，並按施作的件數將工資給付予工頭轉發給其召集之工人，嗣公司
    申報所得稅時，再由各工頭製作員工領款憑證交給公司製作薪資表報稅等情不虛
    。則觀諸偵查卷附之十七件員工領款憑證上，均有上述吳加再等十七名工人與工
    頭楊文靜、戴秋成、張國文、林錦川、劉昆山等人簽名之切結書及上述十七名工
    人工人之身分證影本，是參以前開台二公司所承作工程其工人之召集、工資之發
    放及憑以報稅等之運作流程，既是透過工頭代為召集工人且按工作件數計算工資
    ，則工人之人數及來源應係由工頭全權負責，衡情被告實無法得知領款憑證上所
    列工人是否確實有在工地工作，又公司在無法掌握工人之人數及人別的情況下，
    工頭製作的領款憑證實為製作薪資表之唯一依據，從而，吳加再等十七人縱未受
    雇於台二公司，被告在不知情的情況下，命公司會計人員依工頭所製作之領款憑
    證編造工資表，即無明知為不實之事項而填製會計憑證之情，尚不能以修正前之
    商業會計法第六十六條第一款之罪相繩；復者，工人之領款憑證係由工頭製作後
    交給公司一節，業據證人乙○○、戊○○、丁○○、己○○等結證屬實，領款憑
    證既非被告所偽造，被告倘因不知情而持以行使，亦不能令被告負擔偽造文書或
    行使偽造文書之罪責。而王澄木因涉犯販賣人頭予其他公司憑以報稅之違反稅捐
    稽徵法案件，固據臺灣士林地方法院判決有罪確定，惟此僅足證明王澄木之犯行
    ，尚不能憑空推定被告同有違反稅捐稽徵法等之行為，且另案被告楊百東亦因依
    據王澄木所提供之資料交由會計製作薪資清冊以申報綜合所得稅，而經臺灣板橋
    地方法院檢察署檢察官以八十四年度偵字第一八一四一號起訴書提起公訴，嗣經
    本院以該被告楊百東係按王澄木所提供之資料憑以報稅，並確實如數給付工資，
    而無逃漏稅捐及偽造文書可言，乃判決無罪在案，此有本院八十五年度訴字第一
    一一○號判決一份可資為憑，是難僅因王澄木已經判決有罪確定在案，而據此即
    認被告亦有該等犯行。（三）次查，被告雖無法提出伊與工頭楊文靜、戴秋成、
    張國文等人訂立之契約以證明伊確有委由渠等三人召集工人施工，惟被告提供之
    台二公司銀行存摺，每月確實有多筆與薪資數額相當之現金支出，有第一商業銀
    行泰山分行存摺影本乙份附卷可稽，足認被告確有以現金給付薪資之事實，則被
    告既依照工頭所提之員工領款憑證等資料給付工人薪資，並據以填製台二公司之
    八十一年度「各類所得扣繳暨免扣繳憑單」，嗣向北區國稅局辦理結算申報台二
    公司之八十一年度營利事業所得稅，顯見其應無違反稅捐稽徵法、商業會計法及
    偽造文書之犯罪故意。況查，被告就本件其中有關製作沈秀芬之薪資，據以填製
    台二公司之八十一年度各類所得扣繳暨免扣繳憑單，向北區國稅局辦理結算申報
    台二營利事業所得稅之部分，已據臺灣板橋地方法院檢察署檢察官以被告確係誤
    信工頭楊文靜所出具之不實資料而為錯誤申報，其並無偽造文書及以不實資料申
    報營利事業所得稅之犯罪故意為由，而於八十三年七月二十一日以八十三年度偵
    字第九七七○號處分不起訴在案，有該不起訴處分書一份在卷可參；再被告另所
    經營之中二工程有限公司所承作工程其工人之召集、工資之發放及憑以報稅等之
    運作流程，亦與台二公司相同，前雖經臺灣士林地方法院檢察署檢察官以被告有
    違反稅捐稽徵法、商業會計法及偽造文書之行為提起公訴，然嗣則經臺灣士林地
    方法院於八十八年十一月十七日以八十六年度訴字第四○五號判決無罪確定，有
    該判決書一份在卷可憑，益徵被告確無違反稅捐稽徵法、商業會計法及偽造文書
    之故意，至為明灼。本案綜合卷證資料，對於公訴意旨所指被告違反稅捐稽徵法
    、商業會計法及偽造文書等犯行，客觀上既尚未達於通常一般人均不致有所懷疑
    ，而得確信其犯罪事實之程度，依「罪證有疑，利於被告」之法則，即應作有利
    於被告之認定。至公訴人就已處分不起訴之前揭被告申報沈秀芬薪資之部分，再
    提起本件公訴，本院原應就此部分諭知不受理之判決，惟公訴人認此部分與本件
    前開其餘無罪部分，有實質上一罪之關係，為同一事件，故不另為不受理之諭知
    ，附此敘明。
五、綜上所述，公訴人所舉證據尚不足證明被告犯罪。此外，經本院依職權調查證據
    結果，復無其他證據足資認定被告涉有公訴人所指之上開犯行，揆諸首揭法條及
    判例說明，既無積極證據足認被告有違反商業會計法、稅捐稽徵法及偽造文書犯
    行，不能證明被告犯罪，自應依法諭知無罪之判決。
據上論斷，應依刑事訴訟法第三百零一條第一項，判決如主文。
本案經檢察官蔡顯鑫庭執行職務。
中        華      民      國    八十九    年      九    月    十八      日
                                臺灣板橋地方法院刑事第一庭
                                    法  官  邱  靜  琪
右正本證明與原本無異
如不服本判決，應於送達後十日內向本院提出上訴狀
                                    書記官  劉 日 賓
中        華      民      國    八十九    年      九    月    二十      日


司法院資訊處製作；財團法人民間司法改革基金會備份。
